ACORDAO-COMPLETO-2455241

ACÓRDÃO 420/2021 ATA 6/2021 - PLENÁRIO

VISTOS, relatados e discutidos este processo de tomada de contas especial que cuida, nesta fase, recurso de revisão interposto contra o Acórdão 5141/2019-TCU-Primeira Câmara, rel. Ministro Walton Alencar Rodrigues, por Neudmar Ferreira Campos, ex-prefeito do Município de Vargem Alegre/MG, tendo em vistas as ocorrências relativas ao Convênio 616/2008 (Siafi 629361) , cujo objeto era a realização da "22ª Festa do Arroz", com valores federais no montante de R$ 250.000,00.
ACORDAM os Ministros do Tribunal de Contas da União, reunidos em Sessão Plenária, diante das razões expostas pelo Relator, em:
9.1. com base no art. 35 da Lei 8.443/1992 c/c o art. 288 do RI/TCU, não conhecer do recurso de revisão interposto por Neudmar Ferreira Campos, por não atender aos requisitos específicos de admissibilidade;
9.2. dar ciência do presente Acórdão, assim como do Relatório e do Voto que o fundamentam, ao embargante e ao Ministério Público junto ao Tribunal de Contas da União.

Recurso de revisão interposto contra decisão que julgou irregulares as contas do recorrente, condenou-o em débito em razão de irregularidades na execução financeira do convênio cujo objeto era a realização da 22ª Festa do Arroz.

Município de Vargem Alegre/MG

3. Recorrente: Neudmar Ferreira Campos (CPF XXX.392.076-XX)

13.1. Ministros presentes: Ana Arraes (Presidente), Walton Alencar Rodrigues, Benjamin Zymler, Aroldo Cedraz, Raimundo Carreiro (Relator), Bruno Dantas, Vital do Rêgo e Jorge Oliveira.
13.2. Ministro-Substituto convocado: Marcos Bemquerer Costa.
13.3. Ministros-Substitutos presentes: Augusto Sherman Cavalcanti, André Luís de Carvalho e Weder de Oliveira.

RAIMUNDO CARREIRO

Ministro Walton Alencar Rodrigues

Neste processo de tomada de contas especial, examina-se o recurso de revisão interposto contra o Acórdão 5141/2019-TCU-Primeira Câmara, rel. Ministro Walton Alencar Rodrigues, por Neudmar Ferreira Campos, ex-prefeito do Município de Vargem Alegre/MG. Discutem-se ocorrências relativas ao Convênio 616/2008 (Siafi 629361) , cujo objeto era a realização da "22ª Festa do Arroz", sendo de R$ 250.000,00 o montante de valores federais.
2. A Serur, por meio da instrução de peça 39 (a seguir transcrita) , ratificada pelos dirigentes da unidade (peça 40 e 41) , propõe não conhecer do recurso, por não terem sido atendidos os requisitos específicos de admissibilidade, nestes termos:
"Para análise do presente requisito, verifica-se oportuno a realização de breve histórico dos autos.
Trata-se de Tomada de Contas Especial (TCE) instaurada pelo Ministério do Turismo contra Neudmar Ferreira Campos, prefeito do Município de Vargem Alegre/MG de 2005 a 2008, em razão de irregularidades na execução financeira do Convênio 616/2008 (Siafi 629361) , cujo objeto era a realização da '22ª Festa do Arroz'. 
Em essência, restaram configuradas nos autos as seguintes irregularidades, conforme consignado no voto condutor do acórdão condenatório (peça 19, p. 1) :
a) contratação das empresas AGS Representações e Eventos Ltda. (CNPJ: 04.834.521/0001-03) e Central Shows Assessoria e Produção Ltda. (CNPJ: 71.319.743/0001-77) , mediante indevida inexigibilidade de licitação, fundamentadas no art. 25, inciso III, da Lei 8.666/1993, uma vez que as citadas empresas não são representantes exclusivas das bandas e artistas que teriam sido contratados, caracterizando-se como meras intermediárias, e as cartas de exclusividade por ela apresentadas com exclusividade apenas para os dias da apresentação dos artistas e restrita à localidade do evento não se confunde com o contrato de exclusividade firmado entre o artista e seu empresário/representante exclusivo, consoante jurisprudência desta Corte (Acórdão 96/2008-TCU-Plenário) , o que contrariou a exigência disposta na cláusula terceira, II, 'h', do termo do convênio;
b) não publicação dos atos de inexigibilidade no Diário Oficial do Estado de Minas Gerais, com infração ao disposto na cláusula terceira, item II, alínea 'h', do termo do convênio, no art. 26, caput, da Lei 8.666/1993 e ao princípio da publicidade; 
c) ausência de prévia pesquisa de mercado na contratação dos serviços de infraestrutura do '22ª Festa do Arroz', decorrente do Pregão 4/2008, o que impediu a verificação da aceitabilidade do preço do produto/serviço a ser contratado, e constituiu infração ao disposto nos arts. 3º, 15, V, e 40, X, da Lei 8.666/1993;
d) as notas fiscais apresentadas não contêm a especificação do objeto e nem a identificação do número do convênio, o que infringe o disposto na cláusula décima primeira do termo do convênio;
e) não comprovação da verificação da regularidade fiscal das empresas contratadas, pois não foram apresentadas as certidões negativas de débito (INSS, FGTS) dos fornecedores/prestadores de serviços à época da contratação e realização dos pagamentos, o que contrariou o disposto na cláusula terceira, item II, letra 'h' do termo do convênio, o art. 195, § 3º, da Constituição Federal e o art. 29, IV, da Lei 8666/1993
Diante disso, os autos foram apreciados por meio do Acórdão 5141/2019-TCU-Primeira Câmara (peça 18) , que julgou irregulares as contas do responsável e lhe aplicou multa capitulada no artigo 58, inciso I, da Lei 8.443/1992.
Neste momento, o responsável interpõe recurso de revisão (peça 38) , com fundamento no art. 35, inciso II e III, da Lei 8.443/92, em que argumenta que:
a realização da festa se deu exatamente da forma como fora formalizado pelo convênio (p. 3-7) ;
a apresentação de fotos do evento compravam sua realização (p. 8) ;
à época dos fatos, o entendimento do TCU e do Ministério do Turismo não exigia a comprovação de repasse dos valores às bandas, passando ser exigida com a Portaria 153, de outubro de 2009, do Ministério do Turismo. Detendo o empresário a exclusividade, ainda que em datas determinadas, da representação do artista, é impossível a competição (p. 8; 10-11) ;
não houve dano ao erário, malversação de dinheiro público ou desvio de verba federal. Sua conduta foi pautada na boa-fé (p. 9-10) ;
cabe efeito suspensivo ao apelo (p. 11-12) .
Requer a concessão do efeito suspensivo e a reforma do acórdão combatido. Ato contínuo, colaciona os seguintes documentos (entre colchetes aqueles já constantes dos autos) :
Notas de empenho (peça 38, p. 13; 16; 19; 20; 28; 29; 34; 35; 39) , [peça 1, p. 166; 176; 182; 188; 192; 194; 196; 210 ]; 
Nota fiscal 14 - AGS Representações (peça 38, p. 14) , [peça 1, p. 190];
Cópias de cheques (peça 38, p. 15; 18; 22; 27; 33; 41) , [peça 1, p. 174; 180; 186; 202; 214];
GPS (peça 38, p. 17; 40) , [peça 1, p. 184; 212];
Notas fiscal 290, 283, 282 - Central Shows (peça 38, p. 21; 25; 30; 36; 37) , [peça 1, p. 168; 178; 198];
Ordens de pagamento (peça 38, p. 23; 24) ;
Folder da 'Festa do Arroz' (peça 38, p. 26; 32; 38) , [peça 1, p. 170; 172];
Proposta comercial (peça 38, p. 31) [peça 1, p. 48];
Vídeos do evento (itens não digitalizáveis, disponível em \\sarqprod\Unidades\Seproc\secretarias_tcu\18.Serur\TC Processo 002.770-2015-6) .
O recurso de revisão se constitui em espécie recursal de sentido amplo, verdadeiro procedimento revisional, com índole jurídica similar à ação rescisória, que objetiva a desconstituição da coisa julgada administrativa. Além dos pressupostos de admissibilidade comuns a todos os recursos (tempestividade, singularidade e legitimidade) , o recurso de revisão requer o atendimento dos requisitos específicos indicados nos incisos do art. 35 da Lei 8.443/92: I - erro de cálculo; II - falsidade ou insuficiência de documentos em que se tenha fundamentado o acórdão recorrido; e III - superveniência de documentos novos com eficácia sobre a prova produzida.
Do exame do recurso constata-se que o recorrente se limitou a invocar hipótese legal compatível com o recurso de revisão, sem, contudo, satisfazê-la materialmente.
Quanto a alegação de insuficiência de documentos, é de se observar que a responsável somente faz referência ao inciso II do art. 35 da Lei 8.443/1992, sem apresentar provas concretas à insuficiência de documentos para fundamentar o acórdão de condenação.
Compulsando aos autos, verifica-se que a maior parte dos documentos trazidos não se caracterizam como fatos novos que permitam o conhecimento do apelo. Isso porque se trata de documentação já constante dos autos (peça 1) ao tempo da prolação do Acórdão 5141/2019-TCU-Primeira Câmara. Ademais, não estão relacionados à responsabilização do recorrente.
No que se refere às ordens de pagamento e aos vídeos, os 'documentos novos' trazidos não possuem o condão de, nem mesmo em tese, produzir eficácia sobre a irregularidade que ocasionou a condenação imposta pelo Tribunal (irregularidades formais na execução do objeto) , por ausência de pertinência temática, visto se tratar de documentação administrativa para fins de pagamento e imagens que buscam comprovar a realização do evento. 
Meros argumentos e teses jurídicas representam elementos ordinários que somente justificariam o seu exame em sede de recurso de reconsideração, espécie recursal prevista no art. 33 da Lei 8.443/92. Entendimento diverso iria descaracterizar a natureza excepcional e revisional do recurso de revisão, que se assemelha à ação rescisória no âmbito do processo civil.
Superado este exame, resta prejudicado o pedido para concessão de efeito suspensivo com base em fumus boni iuris e periculum in mora, pois não se verificam condições de admissibilidade para o próprio recurso interposto. Por óbvio, como o recurso não merece conhecimento, não há que se falar em efeito suspensivo com base em cautelar.
Ante o exposto, o recurso não atende aos requisitos específicos de admissibilidade do recurso de revisão estabelecidos no art. 35 da Lei 8.443/92."
3. Quanto ao exame da prescrição, assim se pronunciou a unidade técnica:
"2.7.1 Análise da prescrição da pretensão punitiva
O recurso não atende os requisitos de admissibilidade, como demonstrado no exame antecedente. No entanto, no que se refere à prescrição da pretensão punitiva, justificam-se as seguintes considerações, em complemento à análise prévia (item 2.6) .
II
A rigor, prescrição é matéria de mérito (é instituto de direito material, que atinge diretamente a pretensão) . Como tal, só deveria ser analisada se o recurso fosse conhecido. Há, porém, uma relevante distinção a considerar, no processo de controle externo:
 a) se a alegação é feita quando ainda não foi constituído o processo de cobrança executiva, o exame é ainda oportuno, devendo ser realizado até mesmo de ofício (caso não conhecido o recurso) , ante o risco de se encaminhar à cobrança judicial dívidas já prescritas;
 b) por outro lado, se o processo de cobrança executiva já foi constituído e encaminhado ao órgão executor, o Tribunal não deve reapreciar o julgamento, de ofício, dada a presunção de liquidez e certeza de que se reveste o título condenatório; nesse caso, as defesas que o responsável queira opor à execução (e a prescrição é uma das defesas possíveis, como referido adiante) devem ser postuladas perante o juízo competente. 
III
Justificando as conclusões acima, destaca-se que o Tribunal pode aferir a ocorrência de prescrição até mesmo de ofício (item 9.1.6 do Acórdão 1441/2016-TCU-Plenário) . Logo, por maior razão deve fazê-lo quando provocado pelo interessado, independentemente de a provocação ocorrer em sede de recurso e, nesse caso, independentemente de o recurso ser ou não conhecido (Acórdão 993/2017-TCU-Plenário, rel. min. Augusto Nardes) .
O relevante, porém, é que o exame - de ofício ou por provocação da parte - se dê em momento ainda oportuno, entendendo-se que a iniciativa é oportuna enquanto o processo estiver no âmbito do TCU, ou seja, enquanto o título condenatório não houver sido encaminhado à cobrança executiva.
O objetivo da análise é exatamente o de coibir o ajuizamento de cobranças de dívidas prescritas, o que apenas contribuiria para a sobrecarga da Administração e do sistema judiciário, além de expor o erário a eventuais ônus de sucumbência.
Se, porém, já foi promovida a execução judicial, não se deve reapreciar, de ofício, um título executivo que se reveste das presunções de liquidez e certeza (cf. art. 24 da Lei 8.443/1992) . Nesse caso, a prescrição poderá ser alegada, como matéria de defesa, na própria execução.  
 Com efeito, a prescrição é uma das hipóteses de inexigibilidade de uma obrigação, ainda que certificada em título executivo (cf., p. ex., CPC, art. 917, I, c/c art. 525, § 1º, VII) , notadamente em se tratando de título executivo extrajudicial (cf. CPC, art. 917, VI) . Especificamente no caso do débito, até então considerado imprescritível, o recente julgamento do RE 636.886 (tema 899 da repercussão geral) , pelo STF, poderá, ainda, abrir a discussão sobre a incidência da causa de inexigibilidade do título prevista no art. 525, § 12, do CPC. Mas esse debate há de se desenvolver perante o juízo natural, da execução, se a cobrança já está em curso.
IV
Embora essa discussão seja rara na jurisprudência do TCU, relativamente à prescrição, em várias outras hipóteses, os normativos do Tribunal adotam o mesmo princípio, de preservar a higidez do título executivo já encaminhado à cobrança judicial quando não há mais recurso cabível ou admissível no âmbito do TCU. 
Veja-se, por exemplo, a previsão contida na Resolução TCU 178/2005, art. 3º, § 2º, que disciplina a situação de multa aplicada a responsável que venha a falecer antes da cobrança. Nesse caso, se o falecimento ocorreu antes do trânsito em julgado da deliberação, o tribunal poderá rever a multa de ofício (a evidenciar que se trata de matéria de ordem pública) ; se a condenação já era definitiva, no entanto, o acórdão condenatório não será modificado. Nos termos do Acórdão 2399/2010-TCU-Plenário (Rel. Min. José Múcio Monteiro) , que alterou a citada resolução para incluir essa regra, o debate acerca da execução contra os sucessores é matéria própria da execução; e, uma vez constituído o título executivo, "não caberia ao TCU discutir acerca da possibilidade de execução de seus acórdãos, mas sim à Advocacia-Geral da União".
Nessa mesma linha, e de forma ainda mais clara, observa-se que até mesmo a possibilidade de o TCU dar quitação ao responsável sofre mitigações (autocontenção) caso já exista processo de cobrança executiva, devendo-se, nesse caso, preservar a competência do juízo natural da execução. É o que dispõe o art. 218 do Regimento Interno do TCU:
Art. 218. Provado o pagamento integral, o Tribunal expedirá quitação do débito ou da multa ao responsável, desde que o processo não tenha sido remetido para cobrança judicial. 
 (...) § 2º Caso já tenha sido encaminhada a documentação para cobrança executiva, a comunicação do pagamento da dívida será enviada ao órgão executor [o que se justifica pela premissa de que o juízo da execução é o órgão competente para dizer sobre a quitação, com a consequente extinção do processo executivo].
Por fim, o art. 9º da Resolução TCU 178/2005 é expresso ao evitar a atuação concomitante do Tribunal em cobranças que já estão judicializadas, salvo a hipótese de eventual provimento (que pressupõe, logicamente, o prévio conhecimento) de recurso (em especial do recurso de revisão, que possui natureza similar à da ação rescisória) . Veja-se o teor do citado dispositivo: 
Art. 9º Após a remessa da documentação aos órgãos/entidades executores, não mais haverá intervenção do Tribunal no processo, especialmente no tocante ao recebimento extrajudicial das quantias objeto dos acórdãos condenatórios.
Parágrafo único. No caso de provimento de recurso de revisão que resulte na alteração ou extinção do montante devido, caberá ao Tribunal comunicar o resultado da deliberação ao órgão/entidade executor que tenha ajuizado a ação.
Em suma, deflui desses vários dispositivos a orientação de que se deve preservar a higidez do título executivo já encaminhado à cobrança judicial (salvo a excepcional hipótese de vício de citação em processo que correu à revelia, pois, nesse caso, a coisa julgada não se aperfeiçoa, conforme Acórdão 960/2018-TCU-Plenário, rel. min. Benjamin Zymler) . 
No que se refere à prescrição, a matéria pode ser apreciada de ofício, mesmo não se conhecendo do recurso, enquanto não constituída a cobrança executiva. Todavia, "após a remessa da documentação aos órgãos/entidades executores, não mais haverá intervenção do Tribunal no processo" (art. 9º da Resolução TCU 178/2005) , a não ser pela via recursal própria, se atendidos os requisitos de admissibilidade. Fora essa hipótese, toda e qualquer defesa que o responsável queira opor deverá fazê-lo perante o juízo competente, no âmbito do processo de execução. 
V
No caso concreto, o processo de cobrança executiva já foi constituído, com a remessa dos elementos pertinentes ao órgão executor. Trata-se do TC-Processo 029.373/2019-0, apenso. Logo, não mais é oportuna análise da prescrição no caso em exame, nos termos do art. 9º da Resolução TCU 178/2005."
4. O Ministério Público divergiu da Serur, propondo o conhecimento e provimento parcial do recurso de revisão (peça 43) :
"Trata-se de Recurso de Revisão interposto pelo Senhor Neudmar Ferreira Campos contra o Acórdão n.º 5.141/2019-TCU-1.ª Câmara, que julgou suas contas irregulares e aplicou-lhe a multa prevista no art. 58, inciso I, da Lei n.º 8.443/1992.
2.	Em pareceres uniformes (peças 39 a 41) , a Serur propõe não conhecer do recurso por não atender aos requisitos específicos de admissibilidade, uma vez que o responsável não satisfez materialmente a hipótese legal invocada. Nesse sentido, considerou que os documentos juntados aos autos nesta fase não produzem eficácia sobre a irregularidade que ocasionou a condenação imposta pelo Tribunal, pois a maior parte deles não se caracteriza como fatos novos que permitam o conhecimento do apelo e não está relacionada à responsabilização do recorrente' (peça 39, p. 3) .
3.	Relativamente à questão de ordem pública sobre eventual prescrição nos autos, a qual foi objeto de recente julgamento do Supremo Tribunal Federal (STF) - RE 636.886 (tema 899, de repercussão geral) -, a Serur, embora considere que o Tribunal possa conhecê-la de ofício, independentemente de o recurso ser ou não admitido, conclui ser hoje inoportuna a análise da matéria nestes autos. Isso porque o respectivo processo de cobrança executiva já foi constituído, com a remessa dos elementos pertinentes ao órgão executor (TC Processo 029.373/2019-0) .
4.	O responsável requer ainda em sua peça recursal o provimento de pedido de efeito suspensivo do recurso de revisão (peças 38, p. 11-12) . Alega o recorrente que, embora a jurisprudência do Tribunal não preveja a adoção dessa medida na presente fase recursal, o exercício do poder de cautela e sua semelhança à ação rescisória podem levar o Relator a admitir seu emprego, com vistas a evitar a perpetuação de uma injustiça (peça 38, p. 11) .
5.	Especificamente quanto ao efeito suspensivo requerido, entendemos ser este um pedido que não merece acolhimento, por absoluta ausência de previsão legal ou regimental. Além disso, não se identifica excepcionalidade no caso que possa ser suscitada para fins de justificar seu emprego, nem a presença dos atributos de fundado receio de grave lesão ao erário ou ao interesse público, ou mesmo risco de ineficácia da decisão de mérito, que possam fundamentar o uso do poder geral de cautela.
6.	Não obstante defendermos a negativa ao pedido formulado pelo responsável em petição acostada aos autos (peça 38) , divergimos da proposta de encaminhamento sugerida pela Unidade Técnica, conforme as razões que explicitamos na sequência.
7.	Considerando que a prescrição é questão objetiva e matéria de ordem pública, ela deve ser analisada pelo Tribunal, independentemente de solicitação da parte, ou de o recurso de revisão ser ou não conhecido - inclusive nos casos em que já tenham sido autuados os respectivos processos de cobrança executiva. Nessa linha de entendimento, reza o enunciado do Acórdão 993/2017-TCU-Plenário, que assim dispõe:
'A análise de ocorrência da prescrição da pretensão punitiva do TCU deve ser feita em todos os processos pendentes de apreciação de recurso, mesmo que o recurso venha a não ser conhecido, inclusive o recurso de revisão, por se tratar de matéria de ordem pública.'
8.	O fato de já existir cobrança executiva em andamento não pode ser obstáculo ao exame da matéria, pois o resultado processual do reconhecimento da prescrição seria equivalente ao julgamento pela procedência do recurso de revisão, isto é, fulminaria a execução em qualquer fase em que ela se encontrasse, ou eventualmente fundamentaria a ação rescisória, se já estivesse transitada em julgado e dentro do prazo legal.
9.	Ademais, é necessário levar em conta que o instituto da prescrição aplicado ao controle externo foi objeto de recente e importante mudança jurisprudencial. A decisão do STF, mencionada anteriormente, foi publicada em 20/4/2020, enunciando-se a tese de que 'é prescritível a pretensão de ressarcimento ao erário fundada em decisão de Tribunal de Contas' - portanto, em sentido diametralmente oposto ao entendimento até então consolidado sobre a matéria no âmbito da Corte de Contas, fundamentado na Súmula TCU 282.
10.	Mutatis mutandis e com as devidas reservas quanto às diversas questões de fundo tratadas nos diferentes feitos, à situação presente pode-se cogitar da adesão ao entendimento adotado em sede dos Acórdãos n.ºs 1.342/2012 e 2.291/2019, ambos do Plenário. O seguinte enunciado do Boletim de Jurisprudência traduz o núcleo dessa intelecção:
'Para fins de admissibilidade de recurso de revisão (art. 35, III, da Lei 8443/92) , pode ser caracterizada como documento novo decisão do Supremo Tribunal Federal que considere inconstitucional dispositivo da norma que serviu expressamente de fundamento para o acórdão recorrido do TCU, ainda que a decisão do Supremo Tribunal Federal tenha sido adotada em controle de constitucionalidade difuso'. (Boletim de Jurisprudência n.º 284, Acórdão 2291/2019-TCU-Plenário, Relator Ministro Raimundo Carreiro) .
11.	Assim, e considerando que o recurso de revisão é a última oportunidade de exercício de defesa do recorrente no processo, temos por devido conferir-lhe a possibilidade de ver essa questão, que é de ordem pública, superada, de modo que examinaremos a aplicação, à hipótese dos autos, do novo sentido e alcance do art. 37, § 5.º, da Constituição, firmados em repercussão geral admitida pelo STF no Recurso Extraordinário 636.886 (tema 899) .
Prescritibilidade da pretensão reparatória fundada em decisão do Tribunal de Contas
12.	Como mencionado, a matéria foi objeto de repercussão geral admitida pelo Supremo Tribunal Federal no Recurso Extraordinário 636.886 (tema 899) . Por ocasião do julgamento do RE, foi fixado o entendimento de que 'é prescritível a pretensão de ressarcimento ao erário fundada em decisão de Tribunal de Contas'.
13.	Para melhor compreensão do alcance dessa tese, cumpre transcrever trecho do voto condutor daquele julgamento, da lavra do Ministro Relator Alexandre de Moraes:
	'Em conclusão, nos termos das fundamentações e decisões Plenárias do SUPREMO TRIBUNAL FEDERAL, somente são imprescritíveis as ações de ressarcimento ao erário fundadas na prática de ato de improbidade administrativa doloso tipificado na Lei de Improbidade Administrativa Lei 8.429/1992 (TEMA 897) . Em relação a todos os demais atos ilícitos, inclusive àqueles atentatórios à probidade da administração não dolosos e aos anteriores à edição da Lei 8.429/1992, aplica-se o TEMA 666, sendo prescritível a ação de reparação de danos à Fazenda Pública.
	Entendo que, as razões que levaram a maioria da CORTE a estabelecer excepcional hipótese de imprescritibilidade, no tema 897, não estão presentes em relação as decisões do Tribunal de Contas que resultem imputação de débito ou multa, e, que, nos termos do §3º, do artigo 71 da CF, tem eficácia de título executivo; sendo, portanto, prescritível a pretensão de ressarcimento ao erário fundada nessas decisões; uma vez que, (a) a Corte de Contas, em momento algum, analisa a existência ou não de ato doloso de improbidade administrativa; (b) não há decisão judicial caracterizando a existência de ato ilícito doloso, inexistindo contraditório e ampla defesa plenos, pois não é possível ao imputado defender-se no sentido da ausência de elemento subjetivo.
	Ressalte-se, ainda, que, com base nas decisões do Tribunal de Contas, paralelamente à ação de execução, será possível o ajuizamento de ação civil de improbidade administrativa para, garantido o devido processo legal, ampla defesa e contraditório, eventualmente, condenar-se o imputado, inclusive a ressarcimento ao erário, que, nos termos da tese fixada no TEMA 897, será imprescritível.'
14.	Não resta dúvida, portanto, que o STF sedimentou o entendimento de que são prescritíveis as pretensões de ressarcimento fundadas em decisões do TCU, excepcionando apenas aquelas ações que configurem atos de improbidade administrativa dolosos tipificados na Lei n.º 8.429/92.
15.	Impende salientar que o instituto da repercussão geral apresenta o chamado efeito multiplicador, ou seja, o de possibilitar que o Supremo Tribunal Federal decida uma única vez e que, a partir dessa decisão, os processos idênticos sejam atingidos. No regime da repercussão geral introduzido pela Emenda Constitucional n.º 45/2004, o STF divulga previamente a conclusão sobre a questão constitucional controversa exatamente para possibilitar sua utilização imediata como orientação aos demais órgãos julgadores, sendo certo que esse efeito erga omnes também atinge o TCU na apreciação das matérias de sua competência.
16.	Não se olvide ainda do entendimento consolidado da Suprema Corte no sentido de que a existência de precedente firmado pelo Plenário autoriza o julgamento imediato de causas que versem sobre o mesmo tema, independentemente da publicação ou do trânsito em julgado do 'leading case' (ARE 673.256-AgR, rel. Min. Rosa Weber; ARE 930.647-AgR/PR, rel. Min. Roberto Barroso; RE 611.683-AgR/DF, rel. Min. Dias Toffoli, entre outros) .
17.	Adicionalmente, deve ser considerado que a prescrição e a decadência são matérias de ordem pública que podem ser arguidas em qualquer tempo e grau de jurisdição e, inclusive, ser reconhecidas de ofício pelo julgador, o que nos leva à convicção de que o novo entendimento veiculado pelo RE 636.886 (tema 899) tem aplicação imediata a todos os processos em curso no TCU, independentemente da época da ocorrência dos fatos.
Prescritibilidade das pretensões reparatória e executória
18.	Embora a controvérsia dirimida no RE 636.886 tenha sido circunscrita à prescrição ocorrida no curso da execução, quando o dano ao erário já havia sido objeto de acertamento, materializado em acórdão condenatório proferido pelo TCU, é necessário considerar as razões essenciais da decisão, para identificar seus reflexos também no que diz respeito à prescrição reparatória.
19.	Observa-se que, para resolver a lide, o STF concluiu que a ressalva constante da parte final do art. 37, § 5.º, da Constituição Federal ('ressalvadas as respectivas ações de ressarcimento') não criou uma hipótese de imprescritibilidade apta a alcançar as decisões dos Tribunais de Contas. É o que se depreende do seguinte trecho do Voto do Ministro Alexandre de Moraes:
	'A ressalva que permaneceu no § 5º do art. 37 da CF (ressalvadas as respectivas ações de ressarcimento) , mesmo após a retirada da expressão QUE SERÃO IMPRESCRITÍVEIS [expressão excluída por emenda do Plenário quando da apresentação do Projeto de Constituição da Comissão de Sistematização], teve por finalidade evitar, principalmente, uma anomia em relação à possibilidade de ressarcimento ao erário em face de responsabilização pela prática de eventuais atos ilícitos, enquanto ainda não tipificados pela lei exigida no § 4º do art. 37 da CF como atos de improbidade administrativa.
	A ressalva prevista no § 5º do art. 37 da CF não pretendeu estabelecer uma exceção implícita de imprescritibilidade, mas obrigar constitucionalmente a recepção das normas legais definidoras dos instrumentos processuais e dos prazos prescricionais para as ações de ressarcimento do erário, inclusive referentes a condutas ímprobas, mesmo antes da tipificação legal de elementares do denominado ato de improbidade (Decreto 20.910/1932, Lei 3.164/1957, Lei 3.502/1958, Lei 4.717/1965, Lei 7.347/1985, Decreto-Lei 2.300/1986) ; mantendo, dessa maneira, até a edição da futura lei e para todos os atos pretéritos, a ampla possibilidade de ajuizamentos de ações de ressarcimento.'
20.	Ocorre que, no âmbito do processo perante o TCU, a proteção do art. 37, § 5.º, da CF, era a fonte utilizada na defesa da imprescritibilidade tanto na fase condenatória como no curso da execução dos títulos extrajudiciais consubstanciados nos seus acórdãos.
21.	Nesse diapasão, é forçoso concluir que também é prescritível a pretensão de ressarcimento exercida pelo TCU com o fim de apurar a ocorrência de prejuízo ao erário e condenar o agente que lhe deu causa. Essa conclusão resulta das razões de decidir utilizadas na paradigmática decisão da Corte Suprema, que delimitaram o sentido e o alcance da ressalva contida no art. 37, § 5.º, da Constituição Federal.
Regras prescricionais aplicáveis
22.	Na situação específica do RE 636.886, que tratou da prescrição da pretensão ressarcitória na fase de execução de julgado do TCU, o STF aplicou as regras de prescrição contidas na Lei de Execução Fiscal (conjugada com os dispositivos pertinentes do Código Tributário Nacional) .
23.	As regras da Lei de Execução Fiscal, no entanto, não se prestam a disciplinar a prescrição da pretensão reparatória do TCU na fase anterior à formação do respectivo título executivo extrajudicial consubstanciado em seu acórdão condenatório.
24.	Ocorre que não há norma legal específica que discipline a prescrição no processo de controle externo, o que faz necessária a utilização da analogia para suprir essa lacuna, buscando-se um sistema normativo já existente que seja mais compatível com as atividades de identificação de dano e de imputação de responsabilidades levadas a efeito pelo TCU.
25.	Aqui defendemos que deva ser aplicado o mesmo marco normativo prescricional tanto para a pretensão punitiva do Tribunal quanto para a sua pretensão de ressarcimento do dano ao erário. Isso se justifica na medida em que o instituto da prescrição busca indicar se ainda é possível ao Tribunal de Contas exercer a apuração e julgamento dos fatos, independentemente do desfecho do processo (imputação de débito ou aplicação de sanções) . Ademais, sob a perspectiva do tempo como vetor da segurança jurídica e da própria prescrição como elemento indissociável do devido processo legal, a fixação de um prazo prescricional também objetiva não comprometer a possibilidade de defesa do responsável. E sua defesa normalmente se refere a fatos em relação aos quais teve participação ou conhecimento, independentemente de, após a apuração, as consequências de sua responsabilidade se situarem no âmbito do ressarcimento ou da sanção.
26.	Cabe pontuar que houve ampla discussão acerca da prescrição da pretensão punitiva no Tribunal, que culminou com a adoção do prazo de dez anos do Código Civil (Acórdão 1441/2016-TCU-Plenário) , em detrimento do regime de prescrição quinquenal da Lei n.º 9.873/1999, o qual então nos parecia mais adequado, conforme expusemos detalhadamente em manifestação exarada nos autos do TC Processo 020.635/2004-9.
27.	Naquela oportunidade, já não vislumbrávamos fundamentos jurídicos sólidos para a adoção do Código Civil como referencial analógico a ser utilizado pelo Tribunal de Contas da União em matéria de prescrição, senão apenas uma aparente escolha conservadora pelo prazo mais dilatado para o exercício da jurisdição de Controle Externo.
28.	Parecia-nos que a opção pelo prazo prescricional quinquenal previsto na Lei n.º 9.873/1999 era a mais consentânea com a atuação estatal de Controle Externo, por dispor expressamente sobre o exercício da ação punitiva pela Administração Pública Federal, direta e indireta, como também por prever o lustro como o prazo para o perecimento do direito de agir da Administração Pública.
29.	Com efeito, embora o controle externo não seja exercido com respaldo no poder de polícia mencionado no art. 1.º do diploma legal supra, a atuação punitiva de ambos apresenta mais similaridades do que diferenças, autorizando o uso da analogia. Uma das semelhanças é a inexistência de partes em ambos os processos administrativos, tanto o punitivo derivado do poder de polícia quanto aquele exercido pelo TCU, nos quais, também, o órgão estatal exerce independentemente de provocação de outrem o direito de perseguir e de punir (jus persequendi e jus puniendi) , aproximando as duas esferas de atuação sobremaneira.
30.	Ademais, observávamos que a Lei n.º 9.873/1999 disciplinava a prescrição em sua integralidade, estabelecendo um prazo geral de 5 anos, incidente sobre todo e qualquer fato que enseja a pretensão punitiva da União, com disposições sobre termo inicial de contagem do prazo, interrupção e suspensão.
31.	Também a previsão da prescrição intercorrente no prazo de 3 (três) anos (art. 1.º, § 1.º, da lei) se afigura medida harmônica com o exercício do Controle Externo, como forma de evitar que a inércia e morosidade do Poder Público se estendam indefinidamente, constituindo importante instrumento de segurança jurídica e de estabilidade das relações jurídicas, que recomendava a integração analógica por meio da Lei n.º 9.873/1999.
32.	De todo modo, o Tribunal perfilhou entendimento diverso, tendo uniformizado sua jurisprudência quanto à prescrição da pretensão punitiva com a adoção do prazo decenal geral do Código Civil (Acórdão 1441/2016-TCU-Plenário) .
33.	No entanto, entendemos que, com o recente reconhecimento da prescritibilidade do débito pelo STF, faz-se necessário revisitar toda a matéria.
34.	Em situações que versavam sobre sanções aplicadas pelo TCU, a prescrição foi discutida pelo STF em julgamentos posteriores ao Acórdão 1441/2016-TCU-Plenário. Houve decisões colegiadas de ambas as turmas do STF no sentido de que a pretensão punitiva no processo de controle externo é regida pela Lei n.º 9.873/1999 (1.ª Turma: MS 32.201, DJe-173, 4/8/2017; 2.ª Turma: MS 35.512-AgR, DJe-135, 19/6/2019 e MS 36.067, DJe-234, 28/10/2019) .
35.	A matéria foi objeto de detalhada análise no MS 32.201. Nesse julgamento, após examinar os fundamentos do Acórdão 1441/2016-TCU-Plenário, o STF manifestou-se em sentido diverso, nos termos da seguinte ementa:
	'Direito administrativo. Mandado de segurança. Multas aplicadas pelo TCU. Prescrição da pretensão punitiva. Exame de legalidade.
	1. A prescrição da pretensão punitiva do TCU é regulada integralmente pela Lei nº 9.873/1999, seja em razão da interpretação correta e da aplicação direta desta lei, seja por analogia. (...) .' 
36.	O critério utilizado pelo STF no exame da prescrição punitiva pode ter aplicação mais ampla, para ser utilizado como fonte de integração também no que diz respeito à pretensão reparatória, até que haja a edição de norma específica.
37.	Cabe destacar que o prazo de cinco anos fixado na Lei n.º 9.873/1999 é compatível com a diretriz de que a ação e a execução prescrevem no mesmo prazo (Súmula 150 do STF) , e o prazo quinquenal foi adotado pelo STF para a execução do acórdão condenatório do TCU (RE 636.886) .
38.	Ressalte-se, ainda, que, na ausência de norma em contrário, o princípio da simetria orienta que o Poder Público tenha, para agir, o mesmo prazo que a lei estabelece para a pretensão inversa, ou seja, para quando o Estado é demandado, sendo certo que a pretensão de ressarcimento exercida pelo particular contra o Estado observa o prazo quinquenal fixado pelo Decreto n.º 20.910/1932.
39.	Além disso, a Lei n.º 9.873/1999 apresenta hipóteses detalhadas quanto aos outros aspectos da regulação da prescrição (termo inicial e causas interruptivas) , compatíveis com as peculiaridades do processo de controle externo como um todo (e não apenas quando tal processo se destina à aplicação de sanções) .
40.	No que toca às causas interruptivas, vale ressaltar que, nos julgamentos dos Mandados de Segurança 32.201 e 36.067, o Supremo Tribunal Federal descortinou diversos procedimentos de controle que se enquadrariam analogicamente às hipóteses previstas no art. 2.º da Lei n.º 9.873/99, a exemplo de lavratura de relatório de auditoria, certamente um ato inequívoco que importa a apuração do fato (art. 2.º, II) , instauração de tomada de contas especial, também um ato inequívoco que importa a apuração do fato (art. 2.º, II) , autuação da TCE no Tribunal, do mesmo modo (art. 2.º, II) , citação do responsável (art. 2.º, I) , e exercício do poder punitivo por meio da prolação de acórdão condenatório (art. 2.º, III) .
41.	Por fim, cumpre transcrever trecho do Voto do Ministro Gilmar Mendes no julgamento do RE 636.886, em que justifica a adoção supletiva do art. 1.º da Lei n.º 9873/99 para o deslinde da questão:
	'Considerando que a atividade de controle externo, a cargo do Poder Legislativo e auxiliado pelo Tribunal de Contas, é exercida, mutatis mutandis, como poder de polícia administrativa lato sensu, cujo objeto é agir preventiva ou repressivamente em face da ocorrência de ilícito que possa causar ou cause prejuízo ao erário, entendo aplicável o prazo quinquenal punitivo para os casos de ressarcimento aos cofres públicos, salvo em se tratando de fato que também constitua crime, ocasião em que a prescrição reger-se-á pelo prazo previsto na lei penal. Até porque, como garantia fundamental do cidadão fiscalizado, conforme visto, é etapa obrigatória a efetivação do contraditório e da ampla defesa no processo de tomada de contas para que, após o regular processo administrativo, culmine-se com o título executivo extrajudicial que enseje a cobrança judicial visando ao ressarcimento ao erário.'
42.	Isto posto, até que sobrevenha norma específica, entendemos que a adoção do regime previsto na Lei n.º 9.873/1999 apresenta-se como solução adequada para regular a prescrição para a atuação do Tribunal, tanto por observar os parâmetros que preponderam no conjunto de normas do direito público, como por ser, também, a norma que já vem sendo utilizada pelo STF para reger a limitação temporal ao poder sancionador do TCU.
Exame da prescrição no caso concreto
43.	Quanto à prescrição, a Lei n.º 9.873/1999 apresenta um prazo geral, de cinco anos (art. 1.º, caput) , e um prazo especial, previsto no art. 1.º, § 2.º, a saber: 'quando o fato objeto da ação punitiva da Administração também constituir crime, a prescrição reger-se-á pelo prazo previsto na lei penal'. Com relação a essa particular hipótese, registre-se o entendimento do STJ no sentido de que a pretensão punitiva da Administração Pública em relação a infração administrativa que também configura crime em tese somente se sujeita ao prazo prescricional criminal quando instaurada a respectiva ação penal (REsp 1116477/DF, Rel. Ministro TEORI ALBINO ZAVASCKI, PRIMEIRA TURMA, julgado em 16/08/2012, DJe 22/08/2012) . Como não há notícia nos autos sobre a instauração de ação penal que verse sobre os fatos objeto desta TCE, cumpre-nos adotar o prazo geral quinquenal para a análise da prescrição no caso concreto.
44.	Consoante os fundamentos no voto que acompanha o Acórdão n.º 5.141/2019-TCU-1.ª Câmara (peça 19) , depreende-se que o responsável foi condenado ao pagamento da multa prevista no art. 58, inciso I, da Lei n.º 8.443/1992 em razão da indevida inexigibilidade de licitação, fundamentadas no art. 25, inciso III, da Lei n.º 8.666/1993, bem como pela ausência de comprovação do pagamento de cachês dos artistas que se apresentaram no evento objeto do Convênio n.º 616/2008 (Siafi 629361) .
45.	Assim, e tendo em vista que os recursos federais foram transferidos mais de um mês depois de concluído o objeto, consideramos ser o fim da vigência da avença o termo de início para a contagem do prazo prescricional (21/10/2008) , uma vez que ambas as irregularidades que justificaram a aplicação das penalidades ao responsável estão compreendidas na fase de execução do ajuste.
46.	Para restar caracterizada a superação do prazo quinquenal, a legislação prevê a necessidade de contabilizar situações de interrupção e suspensão da sua contagem, que se encontram previstos no art. 2.º: notificação/citação dos acusados (inciso I) ; ato inequívoco que importe apuração do fato (inciso II) ; decisão condenatória recorrível (inciso III) ; ou qualquer expediente que importe em manifestação expressa de tentativa de solução conciliatória no âmbito interno da administração pública federal (inciso IV) .
47.	Compulsando os autos, identificamos que o prazo para prestação de contas expirou em 21/11/2008, porém, a documentação pertinente só foi encaminhada à concedente (Ministério do Turismo) no ano seguinte, por meio do Ofício 86/2009, sem data (peça 1, p. 130-322 e peça 2, p. 1-4) . Em 2/7/2009, foi elaborada a Nota Técnica de Análise 573/2009 e, em 14/1/2010, a Nota Técnica 049/2010. Posteriormente, em 22/9/2010, foi emitida a Nota Técnica de Reanálise 197/2010.
48.	Após comunicações entre a prefeitura e o órgão concedente em 2011, análise do processo e envio de documentação complementar, o MTur, em 18/4/2012, oficiou o município informando que a prestação de contas do Convênio 616/2008 (Siafi 629361) havia sido aprovada com ressalvas técnicas.
49.	Contudo, em 3/12/2012, o Ministério alterou sua decisão e comunicou o município que na reanálise da prestação de contas, feita pela Nota Técnica 556/2012, com base em Relatório de Auditoria Especial realizada pela Controladoria-Geral da União (CGU) , a execução física do objeto foi aprovada, mas a financeira foi reprovada.
50.	Ainda na fase interna, entre o despacho em favor da autuação da presente TCE, emitido em 16/4/2010, e o envio do processo ao TCU em 6/1/2015 (peça 1, p. 1) , houve a notificação do recorrente em 4/4/2013 (peça 3, p. 234) , bem como a elaboração do Relatório do Tomador de Contas 734/2013 em 17/7/2014 (peça 3, p. 258-268) , além de ter sido emitido o pronunciamento do Controle Interno em 21/8/2014 (peça 3, p. 278-285) . Em todas essas oportunidades, configurou-se a interrupção da prescrição, nos termos previstos na Lei n.º 9.873/1999.
51.	Diante da ausência de superação do prazo prescricional na fase interna, resta identificar se, no âmbito do controle externo, foi observado o regular processamento da TCE sem que o interregno de cinco anos tenha sido ultrapassado.
52.	No TCU, observa-se que o Senhor Neudmar Ferreira Campos tomou ciência da sua audiência em 3/7/2017 (peça 8, p. 13) , tendo sido prolatada a deliberação que o condenou em multa em 2/7/2019 (Acórdão n.º 5.141/2019-TCU-1.ª Câmara) . Nesse intervalo, não houve a apresentação das razões de justificativa pelo responsável, de modo que a Unidade Técnica instruiu os autos em 8/8/2017, para análise de mérito (peças 12 e 13) e este MPTCU emitiu parecer em 24/7/2018.
53.	Condenado, o responsável interpôs o presente recurso de revisão em 22/6/2020 (peça 38) , porém, temos por devido não estender a análise da prescrição até essa fase, em razão da sua natureza rescisória e sendo o próprio responsável competente para manejá-la no prazo de cinco anos (art. 35 da Lei n° 8.443/1992) . Assim, não faz sentido que se beneficie desse instrumento para se afastar da obrigação de recolher a multa.
54.	Observado esse retrospecto, entendemos que, a despeito do longo período percorrido desde 2008, até o momento não houve o completo decurso do prazo prescricional que, nesta fase de revisão, pudesse levar à declaração de nulidade do acórdão condenatório. 
55.	Vencida a preliminar e, diante da conclusão de que não houve, nestes autos, a superação do prazo prescricional previsto na Lei n.º 9.873/1999, passa-se à análise de mérito do recurso de revisão, considerando a manifestação da Serur às peças 39 a 41 dos autos.
56.	Efetuada a análise dos argumentos e da documentação anexada pelo recorrente nesta fase (peça 38) , aquiescemos à conclusão da Unidade Técnica de que não atendem materialmente os requisitos de admissibilidade exigidos, uma vez que se relacionam à execução financeira do convênio e não se constituem em fatos novos, nem são aptos a descaracterizar as irregularidades pelas quais lhe foi aplicada multa: indevida inexigibilidade de licitação e ausência de comprovação do pagamento de cachês dos artistas.
57.	Em que pese o entendimento compartilhado com a Serur, levando-se em conta o efeito devolutivo ínsito ao recurso, bem como o fato de ser esta última oportunidade de defesa do responsável, temos como devido conhecer do apelo, para dar-lhe provimento parcial, com revisão do valor da multa aplicada Senhor Neudmar Ferreira Campos. Isso porque não se mostra razoável reprovar sua conduta por não apresentar os recibos dos cachês pagos aos artistas - documentos que não eram exigidos pela concedente à época dos fatos, nem sequer constou como obrigação presente no termo de convênio.
58.	Sobre a questão, conforme defendido pelo responsável em seu recurso, registramos que antes do advento da Portaria MTur 153/2009 - como é o caso deste convênio -, não havia qualquer exigência de apresentação dos recibos emitidos pelos artistas/bandas para fins de prestação de contas dos recursos federais repassados, de modo que, a nosso ver, a sua ausência nos autos não pode levar à condenação em débito ao gestor, como já assinalado na análise de mérito da Unidade Técnica (peça 12, p. 7) , e nem mesmo à condenação em multa, como veio a ocorrer.
59.	Diante do exposto, esta representante do Ministério Público, com as vênias da Unidade Técnica, propõe que se conheça do presente recurso de revisão, para, no mérito, conceder-lhe provimento parcial, no sentido de rever o valor da multa aplicada ao responsável pelo Acórdão n.º 5.141/2019-TCU-1.ª Câmara, dada a insubsistência de uma das irregularidades pela qual foi apenado."
É o Relatório.

Loyanna de Andrade Miranda (OAB 111202/MG	) e Marcos Aurelio Moraes Silva (OAB 116.474/MG)

Procuradora-Geral Cristina Machado da Costa e Silva

TOMADA DE CONTAS ESPECIAL. CONVÊNIO. REALIZAÇÃO DE EVENTO. OBJETO EXECUTADO. CONTRATAÇÃO DE ARTISTAS POR INEXIGIBILIDADE DE LICITAÇÃO. INOBSERVÂNCIA DOS PRECEITOS DA LEI 8.666/1993. EXECUÇÃO FÍSICA E FINANCEIRA DO OBJETO. AUDIÊNCIA DO RESPONSÁVEL. REVELIA. CONTAS IRREGULARES SEM DÉBITO. MULTA. RECURSO DE REVISÃO. DOCUMENTAÇÃO JÁ CONSTANTE DOS AUTOS E SEM RELAÇÃO DIRETA COM AS IRREGULARIDADES VERIFICADAS. NÃO CONHECIMENTO. PROCESSO DE COBRANÇA EXECUTIVA JÁ ABERTO. EXAME DE PRESCRIÇÃO INOPORTUNO.

TOMADA DE CONTAS ESPECIAL (TCE)

Secretaria de Recursos

Na presente fase processual, cuida-se da admissibilidade de recurso de revisão interposto contra o Acórdão 5141/2019-TCU-Primeira Câmara, rel. Ministro Walton Alencar Rodrigues, por Neudmar Ferreira Campos, ex-prefeito do Município de Vargem Alegre/MG, neste processo que trata de tomada de contas especial relativa ao Convênio 616/2008 (Siafi 629361) , cujo objeto era a realização da "22ª Festa do Arroz", com valores federais no montante de R$ 250.000,00.
2. Estas foram as irregularidades que justificaram a aplicação da multa do art. 58, I, da Lei 8.443/1992 ao ora recorrente, no valor de R$ 60.000,00, conforme o voto do relator original de que transcrevo o trecho a seguir (em que o ministro acolheu a proposta da então denominada Secex/AL) :
"No âmbito do TCU, a Secex-AL considerou que o evento, com as apresentações artísticas, ocorreu, razão por que promoveu a audiência de Neudmar Ferreira Campos ante os seguintes fatos:
a)  contratação das empresas AGS Representações e Eventos Ltda. (CNPJ: 04.834.521/0001-03) e Central Shows Assessoria e Produção Ltda. (CNPJ: 71.319.743/0001-77) , mediante indevida inexigibilidade de licitação, fundamentadas no art. 25, inciso III, da Lei 8.666/1993, uma vez que as citadas empresas não são representantes exclusivas das bandas e artistas que teriam sido contratados, caracterizando-se como meras intermediárias, e as cartas de exclusividade por ela apresentadas com exclusividade apenas para os dias da apresentação dos artistas e restrita à localidade do evento não se confunde com o contrato de exclusividade firmado entre o artista e seu empresário/representante exclusivo, consoante jurisprudência desta Corte (Acórdão 96/2008-TCU-Plenário) , o que contrariou a exigência disposta na cláusula terceira, II, 'h', do termo do convênio; 
b) não publicação dos atos de inexigibilidade no Diário Oficial do Estado de Minas Gerais, com infração ao disposto na cláusula terceira, item II, alínea 'h', do termo do convênio, no art. 26, caput, da Lei 8.666/1993 e ao princípio da publicidade;
 (...) 
A unidade técnica entendeu remanescerem irregularidades referentes à contratação das empresas AGS Representações e Eventos Ltda. e Central Shows Assessoria e Produção Ltda., intermediadoras dos artistas, e à falta de publicação dos atos de inexigibilidade, o que afronta os arts. 25, III, e 26 da Lei 8.666/1993. Propôs julgar irregulares as contas de Neudmar Ferreira Campos, com fulcro no art. 16, III, 'b', da Lei 8.443/1992, aplicando-lhe a multa prevista no art. 58, I, da mesma lei.
 (...) 
A execução física do objeto não afasta o descumprimento ao art. 25, inciso III, da Lei 8.666/1993. Nesse sentido, o Tribunal, mediante o Acórdão 936/2019-TCU-Plenário, entendeu não ser possível firmar entendimento de que as cartas de exclusividade, para a realização de eventos apenas em data, hora e local específico, não caracterizam inviabilidade de competição, impondo-se o exame da questão controvertida no caso concreto.
No caso, a comprovação de pagamento à empresa contratada não é suficiente para afastar o débito. Faz-se necessária a comprovação dos valores efetivamente recebidos pelos artistas que se apresentaram no evento, mediante recibos emitidos em seus nomes ou comprovação de crédito em conta bancária de sua titularidade.
Não obstante isso e à luz do caso específico, não há como desconsiderar a evolução, no âmbito deste Tribunal, na instrução e no julgamento de convênios firmados pelo MTur como este que se analisa. Esse histórico, a meu ver, justifica a opção feita pela Secex-AL de promover, tão somente, a audiência do responsável. Por essa razão e dado o tempo decorrido desde a ocorrência dos fatos, não se faz oportuna a citação do ex-prefeito." (grifos acrescidos) 
3. O recorrente argumenta que: a festa foi realizada exatamente como fora formalizado pelo termo do convênio; a apresentação de fotos do evento comprava sua realização; à época dos fatos, o TCU e o Ministério do Turismo não exigiam a comprovação de repasse dos valores às bandas, o que só foi demandado com a Portaria MTur 153/2009; detendo o empresário a exclusividade da representação do artista, ainda que em datas determinadas, é impossível a competição; não houve dano ao erário; sua conduta foi pautada na boa-fé. Por fim, pede o conhecimento do recurso e que lhe seja conferido efeito suspensivo.
4. Juntamente com a peça recursal, o responsável apresentou os documentos, listados a seguir (trecho transcrito da instrução da Serur) :
"a)  Notas de empenho (peça 38, p. 13; 16; 19; 20; 28; 29; 34; 35; 39) , [peça 1, p. 166; 176; 182; 188; 192; 194; 196; 210]; 
b)  Nota fiscal 14 - AGS Representações (peça 38, p. 14) , [peça 1, p. 190];
c)  Cópias de cheques (peça 38, p. 15; 18; 22; 27; 33; 41) , [peça 1, p. 174; 180; 186; 202; 214];
d)  GPS (peça 38, p. 17; 40) , [peça 1, p. 184; 212];
e)  Notas fiscais 290, 283, 282 - Central Shows (peça 38, p. 21; 25; 30; 36; 37) , [peça 1, p. 168; 178; 198];
f)  Ordens de pagamento (peça 38, p. 23; 24) ;
g) Folder da 'Festa do Arroz' (peça 38, p. 26; 32; 38) , [peça 1, p. 170; 172];
h)  Proposta comercial (peça 38, p. 31) [peça 1, p. 48];
i)  Vídeos do evento (itens não digitalizáveis, disponível em \\sarqprod\Unidades\ Seproc\secretarias_tcu\18.Serur\TC Processo 002.770-2015-6) ."
5. A Serur entende que o recorrente se limitou a invocar hipótese legal compatível com o recurso de revisão, sem, contudo, satisfazê-la materialmente. A unidade verificou que a quase totalidade dos documentos já estavam presentes nos autos anteriormente à decisão deste Tribunal, indicando a localização de cada uma na peça 1 do processo. Acrescenta que as ordens de pagamento e os vídeos (que ainda não compunham os autos) "não possuem o condão de, nem mesmo em tese, produzir eficácia sobre a irregularidade que ocasionou a condenação imposta pelo Tribunal (irregularidades formais na execução do objeto) , por ausência de pertinência temática, visto se tratar de documentação administrativa para fins de pagamento e imagens que buscam comprovar a realização do evento". 
6. Diante disso, a unidade técnica propõe o não conhecimento do recurso, por este não cumprir os requisitos do art. 35 da Lei 8.443/1992. Por consequência, considera prejudicado o exame do pedido de efeito suspensivo. 
7. Tratando de outra questão aduzida pelo recorrente, a Serur defende que não cabe ao TCU realizar o exame da prescrição na situação em que se encontra o processo, pois, além do não conhecimento do recurso, constatou que o processo de cobrança executiva já havia sido iniciado. Destaco os seguintes trechos da análise:
"A rigor, prescrição é matéria de mérito (é instituto de direito material, que atinge diretamente a pretensão) . Como tal, só deveria ser analisada se o recurso fosse conhecido. Há, porém, uma relevante distinção a considerar, no processo de controle externo:
 a) se a alegação é feita quando ainda não foi constituído o processo de cobrança executiva, o exame é ainda oportuno, devendo ser realizado até mesmo de ofício (caso não conhecido o recurso) , ante o risco de se encaminhar à cobrança judicial dívidas já prescritas;
 b) por outro lado, se o processo de cobrança executiva já foi constituído e encaminhado ao órgão executor, o Tribunal não deve reapreciar o julgamento, de ofício, dada a presunção de liquidez e certeza de que se reveste o título condenatório; nesse caso, as defesas que o responsável queira opor à execução (e a prescrição é uma das defesas possíveis, como referido adiante) devem ser postuladas perante o juízo competente.
III
Justificando as conclusões acima, destaca-se que o Tribunal pode aferir a ocorrência de prescrição até mesmo de ofício (item 9.1.6 do Acórdão 1441/2016-TCU-Plenário) . Logo, por maior razão, deve fazê-lo quando provocado pelo interessado, independentemente de a provocação ocorrer em sede de recurso e, nesse caso, independentemente de o recurso ser ou não conhecido (Acórdão 993/2017-TCU-Plenário, rel. min. Augusto Nardes) .
O relevante, porém, é que o exame - de ofício ou por provocação da parte - se dê em momento ainda oportuno, entendendo-se que a iniciativa é oportuna enquanto o processo estiver no âmbito do TCU, ou seja, enquanto o título condenatório não houver sido encaminhado à cobrança executiva.
O objetivo da análise é exatamente o de coibir o ajuizamento de cobranças de dívidas prescritas, o que apenas contribuiria para a sobrecarga da Administração e do sistema judiciário, além de expor o erário a eventuais ônus de sucumbência.
Se, porém, já foi promovida a execução judicial, não se deve reapreciar, de ofício, um título executivo que se reveste das presunções de liquidez e certeza (cf. art. 24 da Lei 8.443/1992) . Nesse caso, a prescrição poderá ser alegada, como matéria de defesa, na própria execução.  
 Com efeito, a prescrição é uma das hipóteses de inexigibilidade de uma obrigação, ainda que certificada em título executivo (cf., p. ex., CPC, art. 917, I, c/c art. 525, § 1º, VII) , notadamente em se tratando de título executivo extrajudicial (cf. CPC, art. 917, VI) . Especificamente no caso do débito, até então considerado imprescritível, o recente julgamento do RE 636.886 (tema 899 da repercussão geral) , pelo STF, poderá, ainda, abrir a discussão sobre a incidência da causa de inexigibilidade do título prevista no art. 525, § 12, do CPC. Mas esse debate há de se desenvolver perante o juízo natural, da execução, se a cobrança já está em curso." (grifos acrescidos) 
8. O Ministério Público junto ao TCU (MPTCU) diverge da Serur. Entende que a cobrança executiva em andamento não impede que a matéria seja examinada, "pois o resultado processual do reconhecimento da prescrição seria equivalente ao julgamento pela procedência do recurso de revisão, isto é, fulminaria a execução em qualquer fase em que ela se encontrasse, ou eventualmente fundamentaria a ação rescisória, se já estivesse transitada em julgado e dentro do prazo legal". A partir dessa premissa, realizou o exame com base em dispositivos da Lei 9.873/1999 e concluiu não ter ocorrido o decurso do prazo prescricional. 
9. A despeito de a Procuradoria reconhecer que não ocorreu a prescrição e que o recurso não cumpre os requisitos de admissibilidade, vai além e realiza a análise do mérito recursal, "levando-se em conta o efeito devolutivo ínsito ao recurso, bem como o fato de ser esta última oportunidade de defesa do responsável". Conclui, por fim, não ser razoável reprovar a conduta do ex-gestor "por não apresentar os recibos dos cachês pagos aos artistas - documentos que não eram exigidos pela concedente à época dos fatos". Assim, por reputar insubsistente uma das irregularidades, propõe o conhecimento do recurso e o provimento parcial, com a consequente revisão do valor da multa.
10. Com as devidas vênias ao Ministério Público, acolho a proposta da Serur, pois entendo que o recurso não deve ser conhecido e que a atual fase do processo não permite a análise da prescrição por esta Corte de Contas. Apresento abaixo minhas breves considerações sobre o caso.
I - Admissibilidade do Recurso de Revisão
11. Apesar de o ora recorrente mencionar, em sua peça recursal, o art. 35, II, da Lei 8.443/1992, que prevê, como um das hipóteses para a interposição de recurso de revisão, a "falsidade ou insuficiência de documentos em que se tenha fundamentado a decisão recorrida", ele não indica em que ponto teria havido essas falhas. Por outro lado, afirma expressamente que seu pedido se baseia nos documentos que o acompanham, que acredita serem capazes de infirmar as conclusões do acórdão questionado. Assim, seu pedido tem, claramente, como fundamento a suposta "superveniência de documentos novos com eficácia sobre a prova produzida" (art. 35, III, da Lei 8.443/1992) .
12. Percebo também que a condenação do ex-prefeito - irregularidade das contas especiais e aplicação da multa prevista no art. 58, I, da Lei  8.443/1992, no valor de R$ 60.000,00 - derivou de duas ocorrências: "a contratação das empresas AGS Representações e Eventos Ltda. e Central Shows Assessoria e Produção Ltda., intermediadoras dos artistas e, a falta de publicação dos atos de inexigibilidade, o que afronta os arts. 25, III, e 26 da Lei 8.666/1993", nos termos do voto do relator original.
13. Dessa forma, para que o recurso seja admitido, é necessário que os documentos anexados sejam atinentes a essas irregularidades, o que não se observa, pois, além de a ampla maioria dos elementos aduzidos já estarem presentes na peça 1 dos autos, não estão relacionados com a contratação irregular das empresas ou com a falta de publicação dos atos de inexigibilidade. Os que ainda não haviam sido trazidos consistem em ordens de pagamentos e vídeos que não têm relação direta alguma com as ocorrências que justificaram a aplicação da multa. Portanto, sequer têm o potencial de eventualmente alterar o acórdão.
14. Contra as condutas que levaram à apenação, há apenas argumentos e teses jurídicas, que não são capazes de justificar a admissão do pleito.
15. Enfim, como aliás concordam a Serur e o Ministério Público, o recurso de revisão não atende os requisitos específicos previstos no art. 35 da Lei 8.443/1992; por isso, não deve ser conhecido.
II - Prescrição: Limites da Jurisdição do TCU
16. Superada a apreciação da admissibilidade, passo a abordar o posicionamento do Ministério Público em relação à prescrição.
17. Ressalto, de antemão, que concordo com umas das afirmações da Procuradoria, no sentido de que este Tribunal pode, em princípio, examinar a prescrição, ainda que o recurso não tenha sido admitido, por se tratar de matéria de ordem pública.
18. No entanto, já existe processo de cobrança executiva constituído (TCProcesso 029.373/20190) . Além disso, a meu ver, é a constatação do envio, pelo MPTCU à Advocacia-Geral da União (AGU) , dos documentos pertinentes à ação de cobrança judicial que representa óbice instransponível para que esta Corte aprecie a prescrição. Ressalto que esse encaminhamento ocorreu por meio do Ofício nº 2288/2019-TCU/PROC-MEVM (peça 13 do referido processo) em 10/9/2019.
II.a - Encerramento dos Processos de Contas no TCU
19. De acordo com o rito estabelecido nas normas pertinentes ao tema (Lei 8.443/1992, Regimento Interno do TCU e normas regulamentares) , em processos de contas, o decurso do prazo para a interposição de recurso de reconsideração ou o julgamento deste, sem que sejam apresentados embargos de declaração no prazo legal, implica o trânsito em julgado da matéria. A partir desse momento, estão esgotadas as possibilidades de discussões de mérito, que apenas podem ocorrer excepcionalmente com a admissão de recurso de revisão.
20. Assim, via de regra, após o trânsito em julgado, o processo é encerrado no âmbito deste Tribunal, estando concluída sua jurisdição. A partir desse ponto, existem apenas procedimentos administrativos a serem adotados pelas unidades técnicas do Tribunal, para que seja constituído processo de cobrança executiva e sejam arquivados os autos, com os devidos registros em sistemas informatizados. Acrescento ainda que, findo o processo, estão encerrados, por consequência lógica, os poderes do relator original e dos relatores dos recursos, que presidiram e conduziram o feito até então; até mesmo requisições externas para acesso às informações dos autos passam a ser endereçadas ao Presidente do TCU e não mais ao relator.
21. Conforme dito anteriormente, essa condição de encerrado do processo somente pode ser alterada com a reabertura extraordinária da jurisdição deste Tribunal, que pode ocorrer com a admissão de um recurso de revisão. Aliás, como é de amplo conhecimento, esse instrumento de impugnação, embora tenha a denominação de recurso, tem natureza claramente excepcional e possui características peculiares, tais como o processamento apenas em situações específicas previstas em lei e a inexistência de efeito suspensivo, o que permite até mesmo o ajuizamento e andamento da ação de cobrança mesmo com o conhecimento do recurso. 
II.b - Formação do Título Executivo e Início da Cobrança Executiva
22. Como afirmei acima, de acordo com a legislação, em processos de contas, o termo final da jurisdição desta Corte ocorre com o trânsito em julgado. 
23. Ademais, em regra, com o decurso do prazo para a apresentação de recurso de reconsideração contra o acórdão original, este passa a ostentar a condição de título executivo, com presunção de liquidez e certeza; e, a partir disso, é possível, com base no art. 71, § 3º, da Constituição Federal e nos termos da Resolução TCU 178/2005, a abertura regular de processo de cobrança executiva, para que sejam disponibilizados ao órgão competente os elementos necessários ao início da cobrança judicial. 
II.c - Exame da Prescrição após o Trânsito em Julgado
24. Antes do envio, ao órgão competente, dos elementos para a ação de cobrança judicial, e após o trânsito em julgado no âmbito do TCU é apropriado que seja eventualmente examinada a prescrição em determinadas situações. 
25. Em que pese estar encerrada a jurisdição deste Tribunal nessa fase, é desejável que se aprecie a prescrição, desde que haja oportunidade para a manifestação do TCU, como ocorre, por exemplo, com a apresentação de recurso. Essa análise se justifica por se tratar de matéria de ordem pública, mas sobretudo para que se evite o encaminhamento de título executivo cuja dívida está prescrita, o que gera economia e obsta desgastes desnecessários ao Poder Público. 
26. Desse modo, por zelo e em defesa ao erário, e antes que seja iniciada a cobrança executiva (com o envio dos elementos pelo MPTCU) , é consentâneo às suas atribuições constitucionais que esta Corte tente impedir que se conclua pela prescrição apenas na fase de cobrança judicial, após dispendioso caminho processual.
27. Não obstante, reitero que essa atuação excepcional de examinar a prescrição depois do trânsito em julgado é legítima apenas quando ainda não for iniciada a próxima fase, de cobrança executiva, que já está sujeita a outra jurisdição.
III - Considerações Finais
28. Portanto, entendo que a avaliação da prescrição pode ocorrer mesmo quando não se conhecer do recurso de revisão, mas apenas nos casos em que ainda não houve o envio, pelo MPTCU à AGU, dos elementos necessários à cobrança executiva.
29. Anoto ainda que a ausência de manifestação do TCU neste momento processual, de forma alguma, representa a impossibilidade de exame de possível ocorrência de prescrição, que poderá acontecer oportunamente no âmbito do processo de cobrança judicial.
30. Por fim, novamente pedindo vênias por discordar da Procuradoria, penso que, ainda que se admitisse a análise da prescrição no contexto em que se encontra o processo, isso não autorizaria a apreciação dos argumentos recursais do recurso não admitido, como o fez o Ministério Público em seu Parecer. A análise deveria ater-se aos limites de seu caráter extraordinário.
31. Ante o exposto, com base no art. 35 da Lei 8.443/1992, e nos arts. 278, § 2º, e 288 do Regimento Interno do TCU, não conheço do recurso de revisão interposto por Neudmar Ferreira Campos, por não atender aos requisitos específicos de admissibilidade.
Assim, voto para que seja adotado o acórdão que ora submeto ao Colegiado.
TCU, Sala das Sessões Ministro Luciano Brandão Alves de Souza, em 3 de março de 2021.
RAIMUNDO CARREIRO 
Relator